【裁判字號】    96,重上,141
【裁判日期】    970122
【裁判案由】    損害賠償
【裁判全文】
臺灣高等法院民事判決                 96年度重上字第141號
上  訴  人  丙○○
訴訟代理人  劉怡秀律師
            張雅珮律師
            林政憲律師
複  代理人  詹茗文律師
            吳絮琳律師
被  上訴人  甲○○
            乙○○
共      同
訴訟代理人  謝協昌律師
複  代理人  林玠民律師
上列當事人間損害賠償事件，上訴人對於中華民國96年 1月17日
臺灣臺北地方法院92年度重訴字第1680號第一審判決提起上訴，
被上訴人並為訴之追加，經本院於97年1月8日言詞辯論終結，判
決如下：
    主      文
原判決關於命上訴人給付部分及該部分假執行之宣告，暨訴訟費
用之裁判均廢棄。
上開廢棄部分，被上訴人在第一審之訴及假執行之聲請均駁回。
被上訴人追加之訴及假執行之聲請均駁回。
第一、二審及追加之訴訴訟費用由被上訴人負擔。
    事      實
甲、上訴人方面：
一聲明：
  (一)原判決不利於上訴人部分廢棄。
  (二)上開廢棄部分，被上訴人在第一審之訴及假執行之聲請均駁
    回。
  (三)被上訴人追加之訴及假執行之聲請均駁回。
二陳述：除與原判決記載相同者外，補稱略以：
  (一)上訴人於民國83年11月 8日製作關於安祿實業股份有限公司
    （下稱安祿公司）出售土地、建物之相關資金及稅負可行性
    方案分析（下稱系爭可行性方案分析），未據上訴人簽名用
    印，且其每頁左上角均有「DRAFT（意即草稿）」 字樣，係
    尚未製作完成之非正式文件，第1頁右上並加註「極機密」
    字樣，有限制閱覽、禁止對外流傳散布及不當援引之意。上
    訴人製作系爭可行性方案分析，係無償提供法令訊息予安祿
    公司，非受委任執行業務，且未建議安祿公司採取何方案。
    系爭可行性方案分析非針對被上訴人個人所得為規劃，縱有
    委任關係，亦僅存在於安祿公司與上訴人之間，上訴人未受
    被上訴人委任。
  (二)上訴人以84年8月1日勤會004 號函通知安祿公司後，受安祿
    公司委託代理申請資本公積轉增資暨減資及修正公司章程變
    更登記等事務。被上訴人係以安祿公司董事、監察人之身分
    ，代表安祿公司於該函簽章，並未委託上訴人為其個人作租
    稅規劃，非該函之當事人。
  (三)上訴人於83年11月 8日製作之系爭可行性方案分析方案三，
    符合當時有效之財政部81年5月29日台財稅第000000000號函
    釋（下稱81年函釋）及69年5月8日台財稅第33694號函釋（
    下稱69年函釋）之意旨，且勤業會計師事務所曾函詢財政部
    賦稅署，經該署以82年2月 2日台稅一發第000000000號簡便
    行文表回覆稱：「關於股份有限公司辦理減資以現金收回其
    原利用資本公積轉增資配發股票之課稅案，請依財政部69年
    5 月8日台財稅第33694號、81年5月29日台財稅第000000000
    號及82年 1月6日台財稅第810560215號函規定辦理。」等語
    ，故上訴人所為係依法令之行為，並無違法性認識。至於財
    政部84年3月22日台財稅第841611446號函釋（下稱84年函釋
    ），係就辦理清算階段而論，與本件及69年函釋係關於減資
    之情形不同，上訴人未違反注意義務，無故意或過失之不法
    行為。
  (四)系爭可行性方案分析共列三個方案供安祿公司參考，並明確
    分析利弊，上訴人顯已盡注意義務。安祿公司係基於稅賦考
    量，決議採用方案三增減資之方式，將其處分不動產所得分
    配予股東。方案三並非對安祿公司股東做個人租稅規劃，不
    足使被上訴人產生毋庸申報綜合所得稅之信賴，與被上訴人
    未申報綜合所得稅無相當因果關係。被上訴人事後受補稅及
    罰鍰處分，係因財政部變更見解所致，與上訴人提出系爭可
    行性分案分析及處理84.8.1 勤會004號函開列之工作無關。
  (五)上訴人依安祿公司之委任及指示，代理安祿公司辦理資本公
    積轉增資暨減資及修正公司章程變更登記等事務，均合乎法
    令規定。84.8.1 勤會004號函開列之工作範圍，並無填發股
    利憑單、報繳扣繳稅款及填扣繳憑單等業務，況該等業務係
    公司承辦會計業務人員之事務性工作，上訴人辦理減資過程
    中，並無填具扣繳憑單予安祿公司股東之義務。上訴人處理
    84.8.1 勤會004號函開列之工作，無不法之侵權行為或有會
    計師法第17條所定不正行為或違反或廢弛業務應盡義務之情
    事。
  (六)被上訴人因罰鍰遭受損害，係純粹經濟上之損失，並非權利
    遭受侵害，無由依民法第184條第1項規定請求賠償。
  (七)上訴人處理委任事務，並無違背會計師法第17條規定。且被
    上訴人與上訴人間並無委託關係存在，被上訴人亦非會計師
    法第18條規定所稱之利害關係人，被上訴人無由依會計師法
    第18條規定請求賠償。會計師法第17條規定之規範目的，係
    確立會計師就指定或委託事件執行業務時，應循之行為標準
    及注意義務，並非保護他人之法律，被上訴人亦不得依民法
    第184條第2項規定請求賠償。
  (八)縱認上訴人應賠償被上訴人所受損害，被上訴人未查證而逕
    信賴方案三之方式避稅，亦有過失，上訴人主張減輕或免除
    賠償金。
三證據：除援用原審提出者外，補提財政部賦稅署82年2月2日台
  稅一發第000000000號簡便行文表、王澤鑑著侵權行為法第178
  、179頁、安祿公司清算MEMO 及解散清算預定進度表、和建公
  司及安祿公司基本資料與董監事名冊。
乙、被上訴人方面：
一聲明：
  (一)上訴駁回。
  (二)追加備位聲明：上訴人應給付被上訴人甲○○新台幣（下同
    ）12,511,600元、乙○○4,029,200元及均自96年4月27日起
    至清償日止按年利率5%計算之利息。
  (三)願供擔保請准宣告假執行。
二陳述：除與原判決記載相同者外，補稱略以：
  (一)上訴人因過失提出錯誤租稅規劃，侵害被上訴人之財產權，
    同時違反會計師法第17條及第24條第1、4、5 款保護他人之
    法律，致被上訴人受有罰鍰之損害，應依民法第184條第1項
    前段、第2項及會計師法第18條規定，負損害賠償責任：
    最高行政法院95年度判字第801號、第843號判決理由均認定
    安祿公司增資、減資之行為雖形式上符合財政部69年及81年
    函釋，然實質上屬租稅規避之不法行為，財政部台北市國稅
    局對被上訴人之補稅及罰鍰處分並無違法或不當。上訴人曲
    解上開函釋，提供形式上合法之增資、減資方案，以規避租
    稅，為不當行為，其於系爭可行性方案分析方案三表示減資
    發還之現金僅須課徵證券交易所得稅，未分析有鉅額補稅或
    罰鍰之風險，嗣於辦理減資過程中，又未依財政部84年函釋
    意旨辦理，於減資退還股款時未為安祿公司股東扣繳稅款及
    填報扣繳憑單，已違反或廢弛其業務上應盡之義務，另上訴
    人違反所得稅法及一般會計原則，於規避租稅之財務報表上
    簽證，出具增資、減資之查核報告書，其簽證顯有不實，違
    反會計師法第17條及第24條第1、4、5 款等保護委託人及利
    害關係人利益不受侵害之法律。被上訴人因相信上訴人所提
    租稅規劃，未申報營利所得，致遭財政部臺北市國稅局處罰
    鍰，受有財產積極減少之損害，自得依民法第184條第1項前
    段、第2項及會計師法第18條規定請求賠償。
  (二)上訴人係有償受安祿公司及被上訴人委任，提供租稅規劃服
    務，被上訴人如非委任契約當事人，亦屬利害關係人，得依
    民法第544條 及會計師法第18條規定請求上訴人損害賠償：
    安祿公司於83年間已無營業，計劃出售不動產後即解散、清
    算。為將出售不動產所得移轉予股東且使股東承擔最少之稅
    賦，安祿公司及被上訴人共同委託上訴人作稅務規劃，非僅
    委任其辦理增資、減資事務，故上訴人收取遠高於會計師公
    會收費標準之100萬元服務報酬。依83年11月8日上訴人助理
    傳真之表頭、證人簡培火於原法院93年 4月21日言詞辯論期
    日之證詞及安祿公司83年11月28日股東臨時會議事錄有上訴
    人之代理人王妙五列席等情，可知上訴人係受安祿公司及被
    上訴人委託，製作並提出系爭可行性方案分析予安祿公司股
    東，做為租稅規劃之用。安祿公司於84年8月25日簽署之84.
    8.1勤會004號函，其契約當事人包括安祿公司與被上訴人，
    故兩造間亦有委任關係，爰追加依民法第544 條規定請求上
    訴人為損害賠償。被上訴人如非委任契約當事人，則上訴人
    為被上訴人提供租稅規劃服務，係基於其與安祿公司間所簽
    訂服務契約衍生之服務事項，被上訴人為利害關係人，得依
    會計師法第18條規定請求上訴人賠償。
  (三)上訴人於系爭可行性方案分析表示以方案三最有利，卻未表
    明有鉅額補稅或罰鍰之風險存在，被上訴人信賴會計師之專
    業建議，始予以採用，倘上訴人告知節稅風險，被上訴人斷
    無選擇該方案之理。被上訴人依上訴人之建議，選擇稅負最
    少之方案三，並無過失，上訴人無由主張減輕或免除賠償金
    額。
三證據：除援用原審提出者外，補提會計師會員收費標準、安祿
  公司登記資料及86年度營利事業所得稅結算申報書、安祿公司
  清算MEMO及解散清算預定進度表、上訴人所提供之稅額扣繳相
  關資料4紙為證。
    理      由
一程序方面：按於第二審程序為訴之變更或追加，非經他造同意
  ，不得為之；但請求之基礎事實同一者，不在此限，民事訴訟
  法第446條第1項、第255條第1項第2款定有明文。 本件被上訴
  人於原審主張上訴人提供錯誤之租稅規劃，致被上訴人遭處漏
  稅罰鍰之損害，依民法第184條第1項、第2項 及會計師法第18
  條關於利害關係人之規定，請求上訴人賠償，嗣於本院主張兩
  造間亦有委任關係，追加依民法第544條 及會計師法第18條關
  於委託人之規定為備位請求，核其請求之基礎事實同一，上訴
  人雖不同意，仍應予准許。
二被上訴人主張：被上訴人為安祿公司之股東。安祿公司於83年
  間因無營業，計劃出售不動產後即解散、清算，為使其出售不
  動產所得移轉予股東且使股東承擔最少之稅賦，安祿公司及被
  上訴人共同委託上訴人作稅務規劃。惟上訴人於83年11月 8日
  所提系爭可行性方案分析方案三之租稅規劃，曲解財政部69年
  及81年函釋，以增資、減資方式規避安祿公司股東應繳納之綜
  合所得稅，且未分析有鉅額補稅或罰鍰之風險存在，因過失不
  法侵害被上訴人之財產權，嗣上訴人受委託辦理減資發還現金
  時，又未依財政部84年函釋意旨扣繳稅款及填報扣繳憑單，並
  於不實之財務報表上簽證，違反或廢弛其業務上應盡之義務，
  違反會計師法第17條、第24條第1、4、5 款等保護他人之法律
  。被上訴人信賴上訴人之租稅規劃，未將減資取得之現金申報
  85年度個人綜合所得稅，致因短漏報營利所得，被上訴人甲○
  ○、乙○○分別遭財政部台北市國稅局處罰鍰12,511,600元、
  4,029,200元，而受有損害等情， 於原審依民法第184條第1項
  前段、第2項 及會計師法第18條關於利害關係人之規定，嗣於
  本院追加備位之訴依民法第544條 及會計師法第18條關於委託
  人之規定，求為判命上訴人賠償被上訴人甲○○12,511,600元
  、乙○○4,029,200元 及先位部分均自起訴狀繕本送達翌日即
  92年10月14日起至清償日止按年利率5%計算之利息（被上訴人
  超過上開部分之請求，業已敗訴確定），備位部分均自96年4
  月27日即答辯一狀繕本送達翌日起至清償日止按年利率5%計算
  之利息等語。
三上訴人辯稱：系爭可行性方案分析係上訴人無償提供安祿公司
  之法令訊息，非受委任執行業務，亦未建議安祿公司採取何方
  案。嗣上訴人受安祿公司委任辦理84.8.1 勤會004號函開列之
  工作，被上訴人並未委任上訴人作個人稅務規劃。系爭可行性
  方案分析方案三符合當時有效之財政部69年及81年函釋，上訴
  人處理84.8.1 勤會004號函開列之安祿公司資本公積轉增資及
  減資事務，並無過失，亦無不法行為或會計師法第17條之不正
  行為或違反或廢弛業務應盡之義務或會計師法第24條第1、4、
  5款之情事。被上訴人受處罰鍰， 係因財政部事後變更見解所
  致，與上訴人提出系爭可行性方案分析方案三及處理84.8.1勤
  會004號函開列之工作並無因果關係。 又被上訴人因罰鍰遭受
  損害，係純粹經濟上之損失，非權利受侵害，會計師法第17條
  亦非保護他人之法律，被上訴人無由依侵權行為或委任關係請
  求上訴人賠償。縱認上訴人應賠償被上訴人所受損害，被上訴
  人亦有過失，上訴人得減輕或免除賠償金額等語。
四兩造不爭執事項
  (一)上訴人係勤業會計師事務所之會計師，被上訴人為安祿公司
    之股東。上訴人曾於83年11月 8日製作系爭可行性方案分析
    共2頁，每頁之左上角均有「DRAFT（意即草稿）」字樣，第
    1頁右上角並有「極機密」字樣。 系爭可行性方案分析之背
    景為安祿公司出售坐落台北市大安區○○○路 ○段143巷1號
    之土地、建物，取得價款；而關於可行性方案分析，共分析
    3個方案之利弊：
    (1)方案一：安祿公司直接以股份轉讓方式將公司售予他人。
      利：因未直接出售系爭土地，則無須繳納土地增值稅；弊
      ：須繳納約42萬元之證券交易稅。
    (2)方案二：安祿公司處分土地後解散清算，即安祿公司出售
      土地及建物後，將稅後淨利轉列資本公積並辦理解散清算
      。利：股東取得清算後所得款項，稅後土地處分利益約
      1.6億元；弊：清算所得超過原始投資2100萬元部分約1.7
      億元，此部分於返還股東時，將課徵股東個人綜合所得稅
      ，假設按稅率40％稅率計算，股東須繳納約6800萬元之個
      人綜合所得稅。
    (3)方案三：安祿公司將處分土地之稅後淨利轉列資本公積，
      再將資本公積撥充資本（增資），俟後再辦理減資程序，
      發還現金予股東。增資減資程序完成後，可再進一步考慮
      安祿公司是否要解散清算。利：1.按公司法第239 條之規
      定，資本公積不得發放現金股利，僅能撥充資本或填補虧
      損。因此將土地處分利得轉列資本公積後再轉增資部分，
      非屬盈餘之分配，不列為股東當年度所得。公司辦理減資
      以現金收回資本公積增資配股之股票，按財政部69年台財
      稅33694號函， 應只課徵證券交易所得稅，惟目前停徵中
      ，預定恢復課徵將於下期立法院審議，一旦通過可能於84
      年7月起實施。 目前安祿之股本為2100萬元（全部為原始
      投入成本），若減資的話，資本公積轉配股及原始投入股
      本勢必同比例下降。原始投入股本之返還，自不用課股東
      個人綜合所得稅。2.安祿公司如要解散清算，因安祿公司
      之未分配盈餘金額甚小，解散清算亦不至有太大之個人綜
      合所得稅負擔。3.若欲轉讓股票，因資本公積轉增資時，
      不列為股東當年度所得，故此時應按全部移轉價格作為移
      轉年度之證券交易所得，課徵證券交易所得稅，惟目前證
      券交易所得稅仍停徵中。弊：1.先增資後減資，過程繁複
      。2.若股票移轉，須繳納千分之 3之證券交易稅約51萬元
      。
    (4)綜上所述，為能使安祿公司之土地及建物出售資金移轉予
      股東其承擔最少之稅負，以方案三最為有利。
    （參見原法院卷(一)第70頁之系爭可行性方案分析）
  (二)安祿公司於83年11月28日召開股東臨時會，被上訴人均有出
    席，列席者有勤業會計師事務所之員工王妙五。該次股東臨
    時會係討論安祿公司新生南路1段143號土地房屋處理方式，
    決議為「同意處理」。
  (三)安祿公司於84年3月間出售不動產， 出售所得價金扣除土地
    增值稅與營利事業所得稅後，餘款219,346,877元 依當時公
    司法第238條第3款規定（處分資產之溢價收入）累積為資本
    公積。84年11月30日，安祿公司提撥上開資本公積中之178,
    900,000元辦理增資，並依股東持股比例分配；85年2月29日
    ，安祿公司股東臨時會決議以85年 3月25日為減資基準日，
    辦理減資194,702,600元，其中178,900,000元即上開資本公
    積增資部分，餘15,802,600元 屬股東原出資金額。87年6月
    16日，安祿公司經臺北市政府建設局准予解散，辦理清算。
    上開增資、減資及解散、清算程序均委託上訴人辦理，上訴
    人已依其編製之資本公積轉增資及修正公司章程預定進度表
    、減資及修正公司章程預定進度表所列程序完成工作，上訴
    人簽名出具之84年12月 4日增資登記資本額查核報告書與85
    年 3月26日減資登記資本額查核報告書之內容與事實相符。
    （參見原法院卷(一)第9至22頁之84年8月1日勤會004號函、84
    年10月20日安祿公司資本公積轉增資及修正公司章程預定進
    度表、安祿公司減資及修正公司章程預定進度表、84年12月
    4日增資登記資本額查核報告書與85年3月26日減資登記資本
    額查核報告書、財政部訴願決定書，原法院卷(一)第175頁、
    卷(二)第36至38頁之申請代理人委託書、帳目清單）
  (四)安祿公司因上開增資、減資、解散、清算事項，共給付上訴
    人100萬元之報酬，包括於85年3月19日給付50萬元、87年9
    月7日給付30萬元、88年3月12日給付22萬元（含 2萬元帳簿
    憑證保管費。（參見原法院卷(一)第9、10頁之84年8月 1日勤
    會004號函、卷(二)第47、48頁之規費資料）
  (五)下列財政部函釋於85年間仍得援用：
    (1)81年函釋：「主旨：核釋股份有限公司組織之營利事業以
      處分固定資產（土地）之溢價收入列入資本公積轉增資，
      有關股東取得之記名股票課稅疑義。說明：二股份有限公
      司處分固定資產（土地）之溢價收入，應列入資本公積，
      股東取得公司利用資本公積轉增資配發之記名股票，於取
      得時，免予計入當年度所得課徵所得稅。但股東嗣後將此
      類股票轉讓時，應按全部轉讓價格作為轉讓年度之證券交
      易所得，依所得稅法第4條之1規定，自79年1月1日起，停
      止課徵所得稅。」。（此函釋經財政部於87年 9月21日核
      定自87年11月1日起不再援用）
    (2)69年函釋：「二公司以資本公積轉增資，其股東因增資而
      取得之新發行股票，於取得時，免予計入當年度所得額課
      徵所得稅。但股東於取得後，再將此類股票轉讓時，應按
      全部轉讓價格作為轉讓年度原取得股東之證券交易所得，
      申報課徵所得稅，前經本部65年3月25日台財稅第31899號
      函釋有案。惟非以有價證券買賣為業者之證券交易所得，
      在證券交易所得停徵所得稅期間，上項證券交易所得稅可
      免徵所得稅。」「本案××公司辦理減資以現金收回資本
      公積轉增資配發之增資股票，經核非屬盈餘分配，而屬該
      項股票轉讓之性質。其股東應否繳納所得稅，應依照上項
      規定辦理。」。（此函釋經財政部於87年 9月21日核定自
      87年11月1日起不再援用）
    (3)84年函釋：「××企業股份有限公司辦理清算，該公司於
      82年度以土地交易增益轉列資本公積並辦理增資，其無償
      配發股份金額，非屬股東原出資額，依本部（84）台財稅
      第31604號函規定， 此部分所分派之剩餘財產，應全數作
      為股東分派年度之投資收益或營利所得申報課徵所得稅。
      」
  (六)被上訴人甲○○、乙○○持有安祿公司股份比例分別為35％
    、11.429%， 各自取得處分本件不動產之增益現金62,615,
    000元、20,446,000元， 嗣於申報85年度個人綜合所得稅時
    ，被上訴人甲○○因短漏報本人營利、薪資及中獎所得計
    62,680,628元，被上訴人乙○○短漏報本人及其受扶養親屬
    營利、利息等所得計20,571,050元，均遭財政部臺北市國稅
    局補徵綜合所得稅並分別處罰鍰12,516,800元、 4,039,100
    元。經被上訴人分別提起訴願、行政訴訟，最高行政法院分
    別於95年6月8日、95年5月30日以95年度判字第843號、95年
    度判字第801號判決，駁回被上訴人之上訴確定。（ 參見原
    法院卷(一)第16至22頁、卷(二)第15至20、62、68頁及外放之訴
    願決定書、行政法院判決）
  (七)被上訴人乙○○、甲○○已分別於95年 8月18日、同年10月
    16日繳清罰款4,039,100元、12,516,800元。 （參見原法院
    卷(二)106頁 正反面之財政部臺北市國稅局違章案件罰鍰繳款
    書影本2紙、合作金庫銀行之本行支票影本乙紙）
  (八)被上訴人因漏報本件營利所得所處之罰鍰金額為：
    (1)被上訴人甲○○於85年度綜合所得稅結算申報，短漏報本
      人營利、薪資及中獎所得共計62,680,628元，其中營利所
      得為62,615,000元、其餘所得65,628元。財政部臺北市國
      稅局核定綜合所得總額為67,877,711元、淨額為66,582,
      327元，短漏稅額為25,049,450元， 再分別按短漏報所得
      62,615,000元、65,628元之漏稅額，處0.5倍、0.2倍之罰
      鍰共計12,516,800元。故被上訴人甲○○因漏報營利所得
      所處之罰鍰為12,511,600元（計算式：25,049,450 x 62,
      615,000÷62,680,628 x0.5= 12,511,600，計至百位止）
      。
    (2)被上訴人乙○○於85年度綜合所得稅結算申報，短漏報本
      人及其受扶養親屬營利、利息等所得計20,571,050元，其
      中營利所得為20,446,000元，其餘所得125,050元。 財政
      部臺北市國稅局核定綜合所得總額為23,502,882元，淨額
      為22,811,882元，短漏稅額為8,107,843元， 再分別按短
      漏報所得20,446,000 元、125,050元 之漏稅額處0.5倍、
      0.2倍之罰鍰4,039,100元。故被上訴人乙○○因漏報營利
      所得所處之罰鍰為4,029,200元（計算式：8,107,843x20,
      446,000÷20,571, 050x0.5=4,029.200，計至百位止）。
    （參見原法院卷(二)第15至20頁及外放之臺北高等行政法院92
    年訴字第3277號及92年訴字第2928號判決）。
五兩造爭執要點及本院之判斷
  按「因故意或過失，不法侵害他人之權利者，負損害賠償責任
  。」、「違反保護他人之法律，致生損害於他人者，負賠償責
  任。但能證明其行為無過失者，不在此限。」、「受任人因處
  理委任事務有過失，或因逾越權限之行為所生之損害，對於委
  任人應負賠償之責。」、「會計師不得對於指定或委託事件，
  有不正當行為或違反或廢弛其業務上應盡之義務。」、「會計
  師有前條情事致指定人、委託人或利害關係人受有損害時，應
  負賠償責任。」民法第184條第1項前段、第2項、第544條、會
  計師法第17條、第18條分別定有明文。上訴人提出系爭可行性
  方案分析予安祿公司後，嗣依其中方案三為安祿公司處理增資
  、減資事務，參酌方案三所分析之利益為：「將土地處分利得
  轉列資本公積後再轉增資部分，非屬盈餘之分配，不列為股東
  當年度所得。公司辦理減資以現金收回資本公積增資配股之股
  票，按財政部69年台財稅33694號函， 應只課徵證券交易所得
  稅」、「為能使安祿公司之土地及建物出售資金移轉予股東其
  承擔最少之稅負，以方案三最為有利」等語，可知上訴人受委
  任之目的在於依其規劃之增、減資方式，使安祿公司之股東即
  被上訴人取得安祿公司出售不動產之增益且免納綜合所得稅。
  而被上訴人最終並未因此免納綜合所得稅，反因漏報營利所得
  而受處罰鍰，則無論被上訴人依民法第184條第1項前段、第2
  項之規定，或基於委任人、利害關係人之身分，依民法第544
  條、會計師法第18條之規定，請求上訴人賠償其損害，均應以
  上訴人處理上開委任事務是否有不正當或不法行為，或違反、
  廢弛其業務上應盡之義務為斷。經查：
  (一)最高行政法院95年度判字第801號、第843號判決認定被上訴
    人因安祿公司減資而取得之現金為營利所得，故依行為時所
    得稅法第14條第1項第1類第1款：「個人之綜合所得總額，
    以其全年左列各類所得合併計算之：第一類：營利所得：公
    司股東所分配之股利…」之規定，認被上訴人應就該營利所
    得申報並繳納綜合所得稅。然而，究竟於何種情況下獲取之
    所得屬於營利所得，係事實認定之範疇，且屬稅捐機關之職
    權，若稅捐機關就以特定方式獲取之所得是否應課徵所得稅
    ，尚無一致而確定之見解，則人民嘗試採取特定方式實現所
    得以避免繳納所得稅，原屬難禁絕之事。
  (二)安祿公司為使其出售不動產之增益能分配予股東，又使股東
    承擔最少之稅賦，委由上訴人提出系爭可行性方案分析，上
    訴人於83年11月 8日依當時財政部既有之81年函釋：「股份
    有限公司處分固定資產（土地）之溢價收入，應列入資本公
    積，股東取得公司利用資本公積轉增資配發之記名股票，於
    取得時，免予計入當年度所得課徵所得稅。但股東嗣後將此
    類股票轉讓時，應按全部轉讓價格作為轉讓年度之證券交易
    所得，依所得稅法第4條之1規定，自79年1月1日起，停止課
    徵所得稅。」及69年函釋：「公司辦理減資以現金收回資本
    公積轉增資配發之增資股票，經核非屬盈餘分配，而屬該項
    股票轉讓之性質。」之意旨，以及被上訴人未爭執之財政部
    賦稅署82年2月 2日台稅一發第000000000號簡便行文表（受
    文者為勤業會計師事務所游勝福會計師）所載：「關於股份
    有限公司辦理減資以現金收回其原利用資本公積轉增資配發
    股票之課稅案，請依財政部69年5月8日台財稅第33694號、
    81年 5月29日台財稅第000000000號及82年1月 6日台財稅第
    810560215號函規定辦理。」等語（參見本院卷第33頁），
    建議安祿公司利用資本公積轉增資後再減資，以達到使其股
    東取回現金又可免稅之目的，並非全然無據。
  (三)參酌財政部69年及81年函釋於69年5月8日、 81年5月29日作
    成後，直到87年 9月21日方以「易引發租稅規避，造成租稅
    不公」等為由，核定不再援用（參見本院卷第31、32頁），
    可知在該等函釋作成後數年之間，應曾有人援用而獲免稅之
    利益，以至於財政部事後有租稅不公之疑慮。而財政部69年
    及81年函釋於87年 9月21日核定不再援用時，距安祿公司85
    年3月25日辦理減資已逾2年，故安祿公司於84、85年間依當
    時尚得援用之69年及81年函釋辦理增資、減資所發給股東之
    現金，難認當時之稅捐機關已有不能免納綜合所得稅之確定
    見解。再參酌行政法院於89年間仍有判決持：「公司辦理減
    資以現金收回資本公積轉增資股票，非屬盈餘分配，而屬該
    項股票轉讓性質，股東將股票轉讓時，應按全部轉讓價格作
    為轉讓年度之證券交易所得」之見解（參見最高行政法院89
    年度判字第2730號判決理由），益可知公司於84、85年間辦
    理增資、減資而發給股東之現金是否確實不能視為證券交易
    所得而免納綜合所得稅，當時之稅捐機關與行政法院應尚無
    確定之見解。則上訴人於83年11月 8日提出系爭可行性方案
    分析，認安祿公司依財政部69年及81年函釋辦理增資、減資
    可使股東免納綜合所得稅，在當時尚難認係錯誤之見解。
  (四)至於被上訴人主張：上訴人辦理減資時未依財政部84年函釋
    意旨辦理，為有過失等語，因上訴人建議以公司增、減資方
    式使股東取回現金且免稅之見解並非全然無據，已如前述，
    且由財政部84年函釋之意旨：「××企業股份有限公司辦理
    清算，該公司於82年度以土地交易增益轉列資本公積並辦理
    增資，其無償配發股份金額，非屬股東原出資額，依本部62
    台財稅第31604號函規定， 此部分所分派之剩餘財產應全數
    作為股東分派年度之投資收益或營利所得申報課徵所得稅。
    」（參見本院卷第34頁），可知上訴人依上開函釋首稱「×
    ×企業股份有限公司辦理清算」等語，辯稱該函釋係針對辦
    理清算之公司，非針對減資作說明等語，並未違反該函釋之
    解釋方式，故上訴人未依該函釋將被上訴人因安祿公司減資
    所取得之現金視為營利所得而予以扣繳稅款或填報扣繳憑單
    ，難認為不正當或違反、廢弛其業務上應盡之義務。
  (五)從而，上訴人依系爭可行性方案分析方案三為安祿公司辦理
    資本公積轉增資後再減資，雖最終未能使安祿公司之股東達
    到取回出售不動產增益又可免稅之目的，然當時之法令、函
    釋或行政法院判決既尚未確定因減資取得之現金屬「公司股
    東獲分配之股利」，即難認上訴人提供予上訴人之見解確有
    不當。上訴人本於其確信處理上開委任事務，難認未盡善良
    管理人之注意義務，被上訴人事後因稅捐機關與行政法院統
    一見解而確定應納綜合所得稅及受處罰鍰，難認可歸責於上
    訴人。故被上訴人主張上訴人有不正當或不法行為，或違反
    、廢弛其業務上應盡之義務，請求上訴人負損害賠償責任，
    難認有理由。
  (六)何況，被上訴人雖於第二審程序主張其與上訴人間有委任關
    係，而依民法第544條 及會計師法第18條關於委託人之規定
    請求損害賠償，惟上訴人於原審主張其未受被上訴人委任處
    理任何事務時，被上訴人已於原審92年12月 8日準備程序中
    陳稱：對於被上訴人與上訴人未簽訂委任契約不爭執，被上
    訴人原非依契約關係請求等語，並於原審95年 9月20日言詞
    辯論時陳稱：被上訴人個人未委任，故依侵權行為及會計師
    法之利害關係人請求等語，及於原審95年12月27日言詞辯論
    時陳稱：被上訴人非直接之委任當事人，但為利害關係人等
    語，可見被上訴人於原審已自認其與被上訴人間無委任關係
    。被上訴人嗣復主張與上訴人間有委任關係，並以證人簡培
    火於原審93年 4月21日準備程序中證稱：系爭可行性方案分
    析應含對安祿公司股東之綜合所得稅規劃，安祿公司股東三
    人均有委託上訴人為租稅規劃等語為證，惟依簡培火另證稱
    ：一開始我不知道是誰委託，是安祿公司股東三人中哪一個
    委託，我不知道，但後來三個人都有委託上訴人，簽有委託
    之書面，委託款100萬元 由安祿公司給付等語，所證情節前
    後不一，已難據以認定被上訴人確有委任上訴人為租稅規劃
    ，況且，簡培火指稱「股東委託之書面」即安祿公司於84年
    8月25日簽署之84.8.1.勤會004號函（參見原法院卷(一)第116
    、117 頁之準備程序筆錄），而該函雖經被上訴人簽名、蓋
    章，惟係分別以董事、監察人之職稱所為，應認係代表安祿
    公司而非以個人身分委任上訴人處理該函所列事務，再參酌
    兩造不爭執本件委任報酬係由安祿公司給付等情，難認簡培
    火證稱安祿公司股東均有委託上訴人為租稅規劃等語與事實
    相符。被上訴人不能證明其自認與事實不符，自不得撤銷其
    自認。故被上訴人依民法第544條 及會計師法第18條關於委
    託人之規定請求上訴人損害賠償，為無理由。
六綜上所述，被上訴人基於侵權行為與會計師法第18條關於利害
  關係人之規定，於原審請求上訴人給付被上訴人甲○○12,511
  ,600 元、乙○○4,029,200元及其法定遲延利息，不應准許，
  其假執行之聲請亦失所附麗，應併予駁回。原審為上訴人敗訴
  之判決，尚有未洽，上訴意旨求予廢棄改判，為有理由。被上
  訴人追加依委任關係及會計師法第18條關於委託人之規定請求
  上訴人給付上開金額及其法定遲延利息，亦無理由，應併其假
  執行之聲請予以駁回。
七本件事證已臻明確，兩造其餘攻擊、防禦方法經逐一審酌後，
  認與判決結果不生影響，無再論述之必要，附此敘明。
八據上論結，本件上訴為有理由，被上訴人追加之訴為無理由。
  依民事訴訟法第450條、第78條，判決如主文。
中    華    民    國    97    年    1    月    22     日
                    民事第九庭
                        審判長法  官  黃熙嫣
                              法  官  呂太郎
                              法  官  林玲玉
正本係照原本作成。
如不服本判決，應於收受送達後20日內向本院提出上訴書狀，其
未表明上訴理由者，應於提出上訴後20日內向本院補提理由書狀
（均須按他造當事人之人數附繕本）上訴時應提出委任律師或具
有律師資格之人之委任狀；委任有律師資格者，另應附具律師資
格證書及釋明委任人與受任人有民事訴訟法第466條之1第 1項但
書或第 2項（詳附註）所定關係之釋明文書影本。
中    華    民    國    97    年    1     月    25    日
                              書記官  倪淑芳
附註：
民事訴訟法第466條之1（第1項、第2項）：
對於第二審判決上訴，上訴人應委任律師為訴訟代理人。但上訴
人或其他法定代理人具有律師資格者，不在此限。
上訴人之配偶、三親等內之血親、二親等內之姻親，或上訴人為
法人、中央或地方機關時，其所屬專任人員具有律師資格並經法
院認為適當者，亦得為第三審訴訟代理人。


司法院資訊處製作；財團法人民間司法改革基金會備份。
